臺灣高等法院臺中分院刑事判決　　　　　　民國九十四年度選上訴字第一○四號
　　上　訴　人　臺灣彰化地方法院檢察署檢察官
　　被　　　告　戊○○
　　　　　　　　丁○○
　　　　　　　　丙○○
　　　　　　　　乙○○
　　右　一　人
　　選任辯護人　林世祿律師
右上訴人因被告等違反公職人員選舉罷免法等案件，不服臺灣彰化地方法院中華民國
九十三年十一月二十一日第一審判決（民國九十二年度訴字第一四一八號，起訴案號
：臺灣彰化地方法院檢察署民國九十一年度偵續字第四十號），提起上訴，本院判決
如左：
    主      文
上訴駁回。
    理      由
一、公訴意旨略以：被告乙○○、丙○○、戊○○於民國（下同）八十七年十一月間
    ，基於意圖散播於眾及使立法委員選舉候選人即告訴人己○○不當選，並基於誹
    謗告訴人之犯意聯絡，由被告乙○○出錢並徵得被告丙○○之同意，於同年十一
    月八日在中國時報上公然刊登「敬告立委候選人己○○無情、無義、絕情冷血：
    ：：除彰化市總部以外，縣內所有後援會服務處馬上關閉，致使總統選舉無法順
    利進行，棄恩師於不顧：：：為此我們大聲呼籲彰化選民，用實際行動抵制如此
    無理念、無情義的人！」等字樣之聲明啟事，足以毀損告訴人之名譽，並影響選
    民判斷之正確性，而足以生損害於公眾及告訴人己○○之權益。又被告丁○○係
    同年第四屆立法委員選舉候選人，意圖散播於眾及使同為該屆立法委員選舉候選
    人即告訴人己○○不當選，並基於毀損告訴人己○○名譽之犯意，在其文宣上引
    用前揭由被告乙○○、戊○○等人在中國時報上刊登之「敬告立委候選人己○○
    無情、無義、絕情、冷血」等字樣之聲明啟事，毀損告訴人名譽，在文宣上中並
    有「謝先生您確經常跑到溪頭的米堤飯店去渡假，住六千元一夜的套房：：：。
    」之不實事項，在選區內散發，足以生損害告訴人之名譽，並影響選民判斷之正
    確性，案經告訴人己○○訴請偵辦，因認被告乙○○、丙○○、戊○○、丁○○
    涉犯刑法第三百十條第二項之加重誹謗罪嫌及公職人員選舉罷免法第九十二條之
    意圖使候選人不當選而以文字傳播不實之事罪嫌云云。
二、按犯罪事實應依證據認定之，無證據不得認定犯罪事實，刑事訴訟法第一百五十
    四條第二項定有明文。而刑事訴訟法上所謂認定犯罪事實之證據，係指足以認定
    被告確有犯罪行為之積極證據而言，該項證據自須適合於被告犯罪事實之認定，
    始得採為斷罪資料（參見最高法院二十九年上字第三一０五號判例）。又認定犯
    罪事實所憑之證據，無論係直接證據或間接證據，其為訴訟上之證明，須於通常
    一般之人均不致有所懷疑，而得確信其為真實之程度者，始得據為有罪之認定，
    倘其證明尚未達到此一程度，而有合理之懷疑存在，復無其他調查途徑可尋，法
    院即應為無罪之判決（參見最高法院七十六年台上字第四九八六號判例）。
三、公訴人認被告戊○○、丙○○、乙○○、丁○○涉有右揭加重誹謗等犯行，無非
    以告訴人己○○指訴前揭事實綦詳，並經證人邱幸香證稱：伊與告訴人己○○在
    美國原先居住之房屋是由親戚同意借住，並非告訴人己○○所出資購買，而告訴
    人己○○在美國加州橘郡實際購買之房屋並無游泳池，只有一個小庭院等語，至
    於被告丙○○辯稱不知刊登聲明啟事及被告丁○○所辯不知該份文宣內容云云，
    均難採信，並有選舉文宣、聲明啟事影本在卷可稽，為其論據。訊據被告戊○○
    、丙○○、乙○○、丁○○等人咸堅決否認涉犯公訴人所指之前揭罪行，被告戊○○、乙○○咸辯稱：伊等在中國時報刊登上開聲明啟事前，確有事先徵得丙○○之同意，才共同具名登載於報紙，且聲明啟事內容均係根據已知事實，並非虛
    構不實事項惡意中傷告訴人己○○，伊等對於告訴人己○○提出本件告訴深感遺
    憾、委屈各等語。被告乙○○之選任辯護人則為其利益辯稱：告訴人己○○於八
    十七年十一月間已為民主進步黨提名之立法委員候選人，更為當時之現任立法委
    員，其行為舉止自應接受人民之檢驗、公評，又告訴人己○○於八十五年彭明敏
    參選總統期間，並未將自己成立之後援會轉移供彭明敏使用，且於彰化市服務處
    主任盧惠寬之丈夫住院至去世期間，告訴人己○○並未前往探視，更於盧惠寬發
    生車禍後之三日即解除其職務，而員林服務處之關閉或搬遷，均未事先告知會長
    及總幹事，足徵報載註記文字並非無中生有，另聲明啟事於八十七年十一月八日
    刊登時，告訴人己○○仍未經公告為第四屆立法委員候選人，並不存在公職人員
    選舉罷免法第九十二條之行為客體，被告乙○○係有相當理由確信聲明啟事內容
    為真實，亦符合司法院大法官會議釋字第五０九號解釋文之意旨各等語。被告丙○○辯稱：伊事先不知被告戊○○、乙○○欲以伊名義刊登該則聲明啟事，伊對
    於報載內容亦未事先過目，伊並未參與告訴人己○○所指之犯罪行為各等語。被
    告丁○○辯稱：卷附競選文宣係由伊之胞弟陳明介（已於九十二年十月間死亡）
    所製作，伊並未經手該份文宣，亦非事先得悉文宣內容，伊事後還為此在公開場
    合向告訴人己○○致歉，而告訴人己○○確實曾在美國加州橘郡購置不動產，亦
    有到過米堤飯店，文宣內容與事實相去不遠各等語。
四、經查：
（一）按個人意見之自由表達，不僅為人際溝通所不可或缺，亦可經由直接或間接參
與公共事務之討論，充分展現群體意識，從而促進民主政治之健全發展。是以
      言論自由之制度性保障，就個人而言，乃其一己傳達自我價值、體現內在人格
      之實質基礎；就國家社會立場以觀，更屬凝聚社群成員共識、臧否政策良窳之
      重要指標。我國憲法第十一條乃明文將言論自由列入人民基本權利之範疇，置
      於憲法位階而不得任意立法侵犯，即同斯旨。雖憲法保障之言論自由權利並非
      漫無限制，亦有可能與其他個人基本權利發生衝突，然基於前述個人意見表達
      之展現人格、促進公益之特性，特別在關於公共事務之事實陳述及意見抒發之
      際，本無從要求表意人在言論作成前均須進行深入且周密之自我檢查，且須擔
      保所言內容全然合於客觀事實，否則勢將造成表意人之過度負擔，使其因疑慮
      所為言論恐難完全與事實相符，並有遭受法律制裁之高度危險，最終只得決定
      放棄言論之自由表達，從而形成所謂「寒蟬效應」（chilling  effect），嚴
      重斲斷先民辛勤爭取得來之民主政治根基，亦與保障言論自由之精神背道而馳
      。但若係表意人對於個人私德之惡意中傷，甚或牟求經濟利益之不實商業性廣
      告，則因言論內容與促進公共利益之關聯性較弱，實無高度維護表意人利益之
      必要，而應轉而保障因不實言論致受有損害之一方。是以憲法保障言論自由之
      強度，應就其言論內容、方式、對象而有層級性之區別，非可一概而論，就其
      中與公共事務相關之政治性言論，乃促進公共利益所必需，其所受到之制度性
      保障自較周延；至於與公益無關而僅涉及私德之一般性言論或商業性言論，則
      應依憑相當之事實根據，不得恣意侵害他人之名譽。又前揭言論表達若以事實
      陳述方式呈現時，表意人如於行為時明知所言並非真實，或過於輕率疏忽致未
      能探究所言是否為真實，此時應認表意人具備「真正惡意」（actual  malice
      ），而無從歸入憲法保障之言論自由範疇內；至於單純政治意見之表達，則應
      受合理評論原則之規範，避免在欠缺任何評斷基礎之情形下，作出過度渲染或
      無關聯性之攻訐。再者，當公共事務意見表達所指涉對象係屬公眾人物時，因
      公眾人物相較於一般市井小民，事實上更有充分接近使用傳播媒體之機會，應
      能及時作出回應以示澄清；且既已投身進入公眾事務領域，其隱私權之保障必
      要性亦相對削弱，而應接受公眾較為嚴格之檢視審查。是以針對公眾人物所為
    之意見表達，客觀上應能透過言論自由市場之充分交流以辨明是非真偽，尚毋
      庸率以法律制裁作為管制言論之手段。
（二）在我國法制方面，自刑法第三百零九條以下至同法第三百十三條，固然定有公
      然侮辱、誹謗及妨害信用等犯罪條文，惟於同法第三百十條第三項亦規定：「
      對於所誹謗之事，能證明其為真實者，不罰。但涉於私德而與公共利益無關者
      ，不在此限。」；同法第三百十一條第三款則規定：以善意發表言論，而對於
      可受公評之事為適當評論者不罰，均屬兼顧言論自由與個人名譽之平衡立法。
      而在實務見解方面，司法院大法官會議釋字第四一四號解釋文中，就藥物廣告
      等商業意見之表達，需由衛生主管機關事先核准之藥事法相關規定，認為旨在
      確保藥物廣告之真實，維護國民健康，為增進公共利益所必要，與憲法並無牴
      觸；至於一般意見表達之憲法保障密度及真實證明程度等事項，司法院大法官
      會議更著有釋字第五０九號解釋文，其內容明白揭櫫：「言論自由為人民之基
      本權利，憲法第十一條有明文保障，國家應給予最大限度之維護，俾其實現自
      我、溝通意見、追求真理及監督各種政治或社會活動之功能得以發揮。惟為兼
      顧對個人名譽、隱私及公共利益之保護，法律尚非不得對言論自由依其傳播方
      式為合理之限制。刑法第三百十條第一項及第二項誹謗罪即係保護個人法益而
      設，為防止妨礙他人之自由權利所必要，符合憲法第二十三條規定之意旨。至
      刑法同條第三項前段以對誹謗之事，能證明其為真實者不罰，係針對言論內容
      與事實相符者之保障，並藉以限定刑罰權之範圍，非謂指摘或傳述誹謗事項之
      行為人，必須自行證明其言論內容確屬真實，始能免於刑責。惟行為人雖不能
      證明言論內容為真實，但依其所提證據資料，認為行為人有相當理由確信其為
      真實者，即不能以誹謗罪之刑責相繩，亦不得以此項規定而免除檢察官或自訴
      人於訴訟程序中，依法應負行為人故意毀損他人名譽之舉證責任，或法院發現
      其為真實之義務。就此而言，刑法第三百十條第三項與憲法保障言論自由之旨
      趣並無牴觸。」；而公職人員選舉罷免法第九十二條之意圖使候選人當選或不
      當選而以文字、散布謠言或傳播不實之事罪，所謂「謠言」或「不實之事」，
      係指該「捏造之語」或「虛構之事」，其內容出於故意虛捏者而言，倘有合理
      之懷疑，致誤認有此事實而為散布或傳播時，因欠缺犯罪之故意，仍不成立本
      罪，最高法院亦有九十二年度台上字第七四一三號刑事判決要旨可資參照。凡
      此均為前述「真正惡意原則」、「合理評論原則」之具體展現，亦依表意人所
      為言論內容屬性，適度調整言論自由保障之密度，避免表達意見或接受評論雙
      方當事人承受過度之不當負擔。
（三）本件告訴人己○○原係擔任立法委員，其後更受聘為總統府國策顧問，投身於
      公共政治事務多年，且被告戊○○、丙○○、乙○○等人在中國時報刊登前揭
      聲明啟事之時間為八十七年十一月八日，係於第四屆立法委員選舉受理候選人
      登記申請之後，而被告丁○○前揭競選文宣更於該屆立法委員選舉之公告競選
      期間製發，當時告訴人己○○亦為立法委員參選人，各項關於告訴人己○○從
      政風格及品德操守之事實指摘或意見評論，均有助於選民作成合宜之政治判斷
      ，對於公共利益及民主政治影響甚鉅。是以就上開聲明啟事及競選文宣所涉及
      之言論自由規範，應依前揭司法院大法官會議釋字第五０九號解釋文之意旨，
      由國家應給予最大限度之維護，俾使表意人實現自我、溝通意見、追求真理及
      監督各種政治或社會活動之功能得以充分實現。倘被告戊○○等人依其所得證
      據資料，已有相當理由確信所為言論應屬真實，縱令事後無從證明所言實在，
      或其言論尚與客觀實情不盡相符，應認渠等欠缺犯罪之故意要件，不得逕以刑
      法誹謗罪或公職人員選舉罷免法第九十二條之意圖使候選人不當選以文字傳播
      不實之事罪相繩。
（四）又公職人員選舉罷免法第九十二條意圖使候選人不當選而散布謠言或傳播不實
      罪之規定，旨在杜絕恣意虛構事實抹黑其他候選人，以端正選風，維護選舉之
      公正及候選人之權益，該條文並未明定以公告候選人名單後犯之為成立要件（
      最高法院九十年度台上字第五九四一號、九十年度台上字第一九七四號、八十
      九年度台上字第五二三五號刑事判決要旨均闡述甚明）。本件被告戊○○、丙○○、乙○○係於八十七年十一月八日在中國時報上具名刊登前揭聲明啟事，
      依卷附第四屆立法委員選舉工作進行程序表之記載，該屆立法委員候選人早於
      同年十月十六日至二十一日完成參選登記之申請，當時告訴人己○○亦已表態
      參選。則各項對於告訴人己○○之人格、操守所為之報導評論，均可能直接或
      間接影響其日後當選與否，對於告訴人己○○之權益至關重大，基於端正選舉
      風氣、維護選舉公正之目的，自應仍屬公職人員選舉罷免法第九十二條規範效
      力所及，而非直至八十七年十一月二十四日中央選舉委員會公告立法委員候選
      人名單後始有其適用，如此方能避免前揭規定流於具文。是以被告乙○○之選
      任辯護人辯稱：被告乙○○於八十七年十一月八日登報時，告訴人己○○仍未
      經公告為第四屆立法委員候選人，並不存在公職人員選舉罷免法第九十二條之
      行為客體云云，於法自有未合，尚無足採。
（五）而被告丙○○雖於偵查及審理期間一再辯稱：事先並不知道被告乙○○等人使
      用伊名義刊登該份聲明啟事云云，然此部分之事實業經被告乙○○於原審法院
      審理時供稱：「大概的內容我有事先跟被告丙○○講，但是廣告的文稿沒有給
      他過目。是經他同意後才具名刊登。我有跟他講要在報紙上刊登，被告丙○○
      用台語回我一句『怕什麼？』」各等語，核與被告戊○○於同院審理時供稱：
      「是由我與被告乙○○撰稿，由被告丙○○同意刊登，被告丙○○只知道稿的
      大概內容，他沒有看過實際內容。」等語相互合致，渠等二人所言並無矛盾瑕
      疵可指，自屬可信。況被告丙○○既表示被告戊○○、乙○○二人確於刊登該
      則聲明啟事前與其會面並告知登報之事，而被告丙○○又係告訴人己○○參選
      第三屆（八十四年）立法委員之競選總部總幹事，所屬身分至為敏感特殊，倘
      被告戊○○、乙○○二人並非前來徵詢被告丙○○是否一併具名刊登該則啟事
      ，當毋庸於登報前刻意造訪被告丙○○而徒生困擾。再者，該則聲明啟事於八
      十七年十一月八日見諸報端後，亦未見被告丙○○有何促請報社更正澄清或質
      問被告戊○○、乙○○之積極舉動，此與一般遭他人冒用名義製作重要文件後
      ，被害人急於出面自清之防衛行為反應迥然有別。則被告丙○○徒以未經授權
      刊登啟事云云為辯，自屬無據，不足為取。
（六）依證人即告訴人己○○於同院審理時所述：八十四年立法委員選舉過後，伊於
      彰化縣境內所設立之服務處僅留下員林、彰化二處尚未關閉，其餘後援會組織
      係為當次選舉而成立，伊亦無足夠經費繼續維持各等語，顯見告訴人己○○業
      已自承於當選第三屆立法委員後，確有陸續關閉除彰化、員林以外之其他鄉鎮
      服務處及後援會之情事。而依證人即告訴人己○○參選第三屆立法委員時員林
      服務處總幹事蔡水鎮於同院審理時結證稱：「（問：是否知道告訴人在當選區
      域立委後，是何原因關閉服務處？）不知道，當時正在過年期間，大家還在高
      興當選的事情，就聽說有人在搬東西，我是服務處的總幹事。」、「（問：你
      如何知道服務處關閉？）當時是過年期間，有人打電話跟我講服務處在搬東西
      ，幾天後過去看服務處已經不在了。」、「（問：事後你有無去詢問關閉原因
      ？）我有去問會長，但是他也不知道原因。他就打電話給告訴人，是由告訴人
      的太太接聽的，我接過電話就問告訴人太太是何原因關閉服務處，她說因為房
      租到期要另外找地方。」、「（問：你有無繼續擔任員林新成立服務處的總幹
      事？）我不知道他有無成立新的服務處。」各等語，足認告訴人己○○位於員
      林鎮之服務處，亦於第三屆立法委員選舉結束並獲知當選後，旋即宣告關閉，
      告訴人己○○前揭所稱：員林服務處於八十四年立法委員當選後仍繼續維持云
      云，已屬無憑。則被告戊○○、丙○○、乙○○具名刊登之聲明啟事所載：「
      ：：：己○○順利當選立委，但當他當選後，立即拋棄對我們的承諾，除彰化
      市總部以外，縣內所有後援會服務處馬上關閉：：：。」等語，尚與事實經過
      無違，自不能率指渠等三人虛構不實而刻意誣陷告訴人己○○。
（七）又證人即被告丙○○固於同院審理時表示：依過去輔選經驗，一般後援會都是
      為了選舉而成立，於選後就自然解散，而與競選總部或服務處多於選後繼續留
      存之情形有別等語，惟依告訴人己○○於同院九十三年八月三十一日審理時所
      言觀之，第三屆立法委員選舉時告訴人己○○之服務處就是後援會，均由當地
      人執行運作，顯見二者並無明顯區分，功能亦相互結合，在該次立法委員選舉
      過後自仍有繼續維持運作之可能，非可逕以一般單純選舉後援會地位視之。尤
      其第三屆立法委員選舉係於八十四年十一、十二月間進行投票，緊接於隔年三
      月間進行總統大選，此經告訴人己○○於同院審理時陳述甚明，則該二次重要
      選舉時間相距甚近，且告訴人己○○與當年民主進步黨所提名之總統候選人彭
      明敏不僅隸屬同一黨派，更具有師生關係之特殊情誼，基於資源共享之考量，
      按理告訴人己○○參選第三屆立法委員時所成立之後援會自無必要依循往例於
      選後立即解散，況且該等措施亦非一成不變之情例，而可留待彭明敏競選總統
      時加以利用，此一推論亦無悖於事理之可言。檢察官補充理由書所稱：被告戊○○、丙○○、乙○○三人明知後援會於選後自然解散，猶以偏蓋全指摘告訴
      人己○○關閉後援會係未履行承諾，自屬未經查證屬實之事等語，亦嫌速斷，
      應無足取。
（八）而告訴人己○○既於當選第三屆立法委員後陸續關閉服務處及後援會，僅保留
      彰化市一處繼續維持，且參諸證人蔡水鎮前揭證述內容，告訴人己○○於關閉
      員林服務處之際，亦未事先知會會長及總幹事，即驟然將服務處內之器材用品
      搬運一空，並未留待彭明敏於隔年競選總統時承接使用，對於告訴人己○○參
      選第三屆立法委員期間之支持者或服務處、後援會工作人員而言，內心自當極
      為詫然不解，亦勢必難免引起外界物議。至於告訴人己○○私下如何動員群眾
      相挺彭明敏競選總統一事，倘非告訴人己○○於公開場合對此完整敘述，被告
      戊○○、丙○○、乙○○等人究難輕易探知內情，自難期待渠等三人對此情節
      事先了然於胸。則被告戊○○、丙○○、乙○○等人在中國時報刊登上開聲明
      啟事，除揭露告訴人己○○於選後關閉服務處、後援會之事實外，更使用「棄
      恩師於不顧」、「此種行徑，令人寒心，天理不容」、「無理念、無情義」、
      「無情、無義、絕情冷血」等文字，衡情應係表達渠等所認知之事實，或基於
      相當事實所為具有關聯性之評論，而與虛捏事實、空言謾罵之情形究屬有別，
      揆諸前揭說明，應合於刑法第三百十一條第三款及司法院大法官會議釋字第五
      ０九號解釋文之意旨，應難率以刑法誹謗罪或公職人員選舉罷免法第九十二條
      之意圖使候選人不當選而以文字傳播不實之事罪相繩。另證人即告訴人己○○
      彰化服務處主任盧惠寬雖於原審法院到庭證稱：伊於八十七年間發生車禍後即
      自動離職等語，而與被告乙○○所述被迫離職之情形不符，然證人盧惠寬亦於
      同院審理時坦言：告訴人己○○身為伊工作之上司，在伊先生住院期間並未前
      來探視，且在伊先生去世後，原本希望告訴人己○○能幫忙在出殯之日念祭文
      ，但是告訴人己○○當天並未回到彰化，伊曾在彰化市「裕毛屋」遇見被告乙○○時提及此事，並告知發生車禍後離職之事各等語。則被告乙○○聽聞此事
      後，對於告訴人己○○之行事作風及人格特質必然有所評價，是其在與其餘被
      告丙○○、戊○○討論後，決定以前揭文字刊登聲明啟事，自難指其所為描述
      或評論全然出於憑空虛構或惡意中傷。
（九）至於被告丁○○已於卷附標題為「我是台灣人，不是中國人」、「攤在陽光下
      的診斷書Ｖ‧Ｓ己○○」之競選文宣上簽名，此有該份競選文宣一份在卷為憑
      。按公職人員選舉罷免法第五十一條第一項前段規定：「候選人印發以文字、
      圖畫從事競選之宣傳品，應親自簽名。」，其目的無非在於促使候選人對於其
      所印製、散布之文宣廣告簽名確認，以示負責，避免日後發生爭議時，徒以自
      己並非經手製作之人而冀圖卸責。被告丁○○身為第四屆立法委員候選人，對
      於上開規定自應知之甚詳，理當對於該份以本人名義出具並簽名於上之競選文
      宣事前審閱無訛，始同意工作人員交由印刷廠打印付梓。縱然該份競選文宣上
      之被告丁○○簽名係以印刷方式為之，而與其在他份競選文宣上之印刷簽名幾
      無二致，然被告丁○○依據公職人員選舉罷免法所應負之前揭簽名確認義務，
      既不因該份文宣之簽名係採印刷方式而有差異，且其所指稱實際製作競選文宣
      之胞弟陳明介，又因早已身故而未能加以傳訊，亦無從證明被告丁○○上開所
      言屬實，本院自難憑此而為有利被告丁○○之認定。
（十）又被告丁○○於競選文宣上，就被告戊○○、丙○○、乙○○刊登於中國時報
      之聲明啟事單純予以引用轉載，並非另行添加虛構不實情節或蓄意扭曲啟事原
      意，自不得指其故意誹謗告訴人己○○之名譽。而告訴人己○○係遲至八十五
      年底，才以美金二十六萬三千元之價格，在美國加州橘郡購買址為「560
      South  Eveningsong Ct.Anaheim Hills,CA」之房屋，此經證人即告訴人己○○之妻邱幸香於原審法院審理時證述詳盡，並有監察院九十三年六月四日以（
      九三）院台申伍字第０九三０一０四八九八號函檢附之公職人員財產申報資料
      一份附卷可稽，復有該棟房屋外觀照片四張在卷為憑。然告訴人己○○於出資
      購入上開房屋之前，自七十七、七十八年間起即借住於證人邱幸香姑丈位於美
      國加州橘郡之房屋（即告訴人己○○所提出照片中門牌號碼為七四一號之建築
      物），當時告訴人己○○之家人平時均在該處生活起居，僅屋主之子女自美東
      回來時會住在屋內，被告乙○○之妻亦曾親自造訪該處，證人邱幸香並未及時
      告知該屋非為告訴人己○○所有等情，亦經證人邱幸香結證甚詳。且依告訴人
      己○○提出之照片三張觀之，該房屋確實附有車庫、游泳池、花圃、庭院等設
      施，核與被告丁○○於競選文宣上之描述相符。則告訴人己○○與其妻邱幸香
      既然曾於滯留美國期間，居住在附加前揭設施之房屋，且彼等於接待訪客之際
      ，亦未表明該處所有權之歸屬，一般到訪友人依其客觀所見事實，自會產生該
      屋係由告訴人己○○購買使用之推論。
（）而告訴人己○○於原審法院審理時以證人身分證稱：「米堤飯店老闆是我太太
      的朋友，是我太太與他的朋友去他那裡，我去米堤飯店是去找我太太，我沒有
      住，沒有吃，也沒有經常去。」各等語；惟證人邱幸香則於同院審理時證稱：
      「（問：是否認識溪頭米堤飯店老闆？）我不認識。」、「（問：有無聽過告
      訴人住過米堤飯店？）有聽過他去那裡游泳。」等語，彼等二人所言已不一致
      ，相互矛盾，則告訴人己○○是否確實從未於米堤飯店住宿消費？實足啟人疑
      竇。且姑不論告訴人己○○係親自前往找尋邱幸香或僅在該處游泳休閒，其有
      現身於米堤飯店之事實應無疑義。被告丁○○乃依據他人目睹告訴人己○○出
      入於米堤飯店之客觀事實，推斷告訴人己○○係在該處住宿消費，並參考當時
      米堤飯店房價及餐飲費用，而於競選文宣上載述：「：：：謝先生您卻經常跑
      到溪頭的米堤飯店去渡假，住六千元一夜的套房、喝一杯二百元的咖啡、吃一
      頓二千八百元的龍蝦大餐：：：。」各等語，應係本於前揭事實所產生之主觀
      確信，亦非捏造虛構不實之情節。是以被告丁○○於卷附競選文宣上所為不利
      於告訴人己○○之各項具體描述，應係根據他人轉述得知上情後，基於相當理
      由確信屬實或具有合理之懷疑，始予印製散發，參諸前揭司法院大法官會議釋
      字第五０九號解釋文及最高法院九十二年度台上字第七四一三號刑事判決要旨
      之見解，自無從逕認被告丁○○所為合於刑法加重誹謗罪或公職人員選舉罷免
      法第九十二條之意圖使候選人不當選而以文字傳播不實之事罪之構成要件。
　　綜上所陳，被告丙○○、丁○○空言否認事先知悉聲明啟事及競選文宣內容等情
    固無足取，然就被告四人藉由文字抒發意見之整體行為深入觀察，仍在憲法保障
    言論自由之範疇內，尚不得遽予加諸刑事責任而阻礙公共事務之正常交流討論。
    此外，復查無其他積極證據足認被告戊○○、丙○○、乙○○、丁○○等四人確
    有公訴人所指之前揭犯行，基於「罪疑唯輕」之刑事法原則，不能證明其等犯罪
    ，揆諸首揭法條及判例意旨，諭知被告等無罪之判決，經核並無不合，上訴意旨
    仍執前詞指摘原判決不當，非有理由，應予駁回。
五、據上論斷，應依刑事訴訟法第三百六十八條，判決如主文。
本案經檢察官甲○○到庭執行職務。
中     華     民     國     九十四     年      二      月     十六      日
                                   臺灣高等法院臺中分院刑事第六庭
                                   　　　審判長法　官　李  文  雄
                                   　　　　　　法　官  劉　連　星
                                   　　　　　　法  官　陳　嘉　雄
右正本證明與原本無異。
如不服本判決應於收受送達後十日內向本院提出上訴書狀，其未敘述上訴之理由者並
得於提起上訴後十日內向本院補提理由書（均須按他造當事人之人數附繕本）。
                                               書記官  陳　信　和
中     華     民     國     九十四     年      二      月     十七      日
                                                              　　　　　Ｆ
